【裁判字號】    99,交抗,1847
【裁判日期】    990923
【裁判案由】    違反道路交通管理處罰條例
【裁判全文】
臺灣高等法院交通事件裁定            99年度交抗字第1847號
抗  告  人  交通部公路總局臺北區監理所
受  處分人  甲○○
上列抗告人因受處分人違反道路交通管理處罰條例案件，不服臺
灣板橋地方法院中華民國99年7 月30日所為裁定（99年度交聲字
第2330號），提起抗告，本院裁定如下：
    主  文
原裁定關於撤銷原處分罰鍰新臺幣肆萬玖仟伍佰元，改諭知不罰
部分，及原處分關於裁處甲○○罰鍰部分，均撤銷。
    理  由
一、原裁定意旨略以：
  (一)受處分人甲○○（簡稱受處分人）於民國（下同）99年2 月
    23日上午6 時45分許，駕駛車牌號碼3165-QL 號自用小客車
    ，行經臺北縣新莊市○○路482 號旁時，經臺北縣政府警察
    局新莊分局丹鳳派出所員警當場攔檢測試其呼氣酒精濃度超
    過標準值達每公升0.91毫克，受處分人有違反道路交通管理
    處罰條例第35條第1 項第1 款規定之行為，為受處分人所不
    爭執，且有北縣警交大字第C00000000 號舉發違反道路交通
    管理事件通知單及裁決書影本在卷可稽。
  (二)按道路交通管理處罰條例所規定之罰則本質上係屬行政罰，
    違反道路交通管理處罰條例之裁罰事件，自有行政罰法之適
    用。又按於94年2 月5 日公布，95年2 月5 日施行之行政罰
    法第26條規定：「一行為同時觸犯刑事法律及違反行政法上
    義務規定者，依刑事法律處罰之。但其行為應處以其他種類
    行政罰或得沒入之物而未經法院宣告沒收者，亦得裁處之。
    前項行為如經不起訴處分或為無罪、免訴、不受理、不付審
    理之裁判確定者，得依違反行政法上義務規定裁處之。」；
    又「其他種類行政罰」，係指違反行政法上之義務而應受裁
    罰性之不利處分，依行政罰法第2 條規定，包括吊扣證照之
    處分。而探究上開規定之立法目的，一行為同時觸犯刑事法
    律及違反行政法上義務規定時，由於刑罰與行政罰同屬對於
    不法行為之制裁，而刑罰之懲罰作用較強，故依刑事法律處
    罰即足資警惕時，並無一事二罰再處行政罰之必要，且刑事
    法律處罰，由司法機關依法定程序為之，較符合正當法律秩
    序，應予優先適用；惟罰鍰以外之沒入或其他種類行政罰，
    因兼具維護公共秩序之作用，為達行政目的，行政機關得併
    予裁處。是汽車駕駛人經測試檢定酒精濃度超過規定標準之
    行為，如同時涉犯刑法第185 條之3 之公共危險罪嫌，依上
    開行政罰法第26條第1 項規定，道路交通主管處罰機關除得
    依該條項但書規定處以其他種類行政罰（例如吊扣駕駛執照
    ）外，應由管轄之地方法院檢察署依刑事案件程序處理，嗣
    後如無行政罰法第26條第2 項所規定之經不起訴處分或為無
    罪、免訴、不受理、不付審理之裁判確定等事由，即不得依
    道路交通管理處罰條例第35條第1 項第1 款規定裁處行為人
    罰鍰之行政罰。又觸犯刑事法律之犯罪行為，除得經檢察官
    之起訴，並由法院審理後，為有罪科刑、無罪、免訴、不受
    理、不付審理之裁判外，如檢察官認該行為所涉為死刑、無
    期徒刑或最輕本刑3 年以上有期徒刑以外之罪，於參酌刑法
    第57條所列事項及公共利益之維護，認以緩起訴為適當者，
    得定1 年以上3 年以下之緩起訴期間為緩起訴處分。就要件
    言，緩起訴基本上係認被告有犯罪嫌疑，而暫緩起訴，並得
    課被告予一定之負擔或指示，此與不起訴處分係因犯罪嫌疑
    不足或其他原因，且不得附條件或負擔，顯有不同，可知緩
    起訴處分是一種刑事處罰。又經檢察官為「緩起訴」處分者
    ，於「緩起訴」之猶豫期間內，檢察官可對其持續觀察，若
    認其顯無反省警惕之情或根本欠缺反省警惕之能力（即符合
    刑事訴訟法第253 條之3 第1 項所列3 款情形）者，得依職
    權或依告訴人之聲請，將「緩起訴」處分撤銷，並依法追訴
    ，亦即在緩起訴處分之猶豫期間內，刑事訴追程序仍未終局
    確定，此與不起訴處分確定後，刑事訴追程序終結，檢察官
    原則上不得就同一行為再行起訴之法律效果迥異。而上開行
    政罰法第26條第2 項既未明列「緩起訴處分」，本不宜擴張
    解釋，且緩起訴處分性質上亦與不起訴處分不同，自無適用
    行政罰法第26條第2 項規定之餘地。從而，經檢察官為緩起
    訴處分之行為，如同時違反行政法上義務之規定，因已有刑
    事處罰，此時行政機關若另行依法行政裁罰，無異一罪二罰
    ，因此參酌行政罰法第26條之立法意旨，違反行政法上義務
    之行為，若同時亦經檢察官另為緩起訴處分時，行政機關應
    不得就同一行為，再為與刑罰相類之罰鍰處分。
  (三)受處分人酒後駕車之行為，因同時觸犯刑法第185 條之3 公
    共危險罪，經臺灣板橋地方法院檢察署檢察官於99年3 月18
    日以99年度偵字第7675號為緩起訴處分，緩起訴期間為1 年
    ，並命向地方自治團體臺北縣（臺北縣政府收受臺灣板橋地
    方法院檢察署緩起訴處分金專戶）支付新臺幣（下同）30,0
    00元，嗣經臺灣高等法院檢察署檢察長於99年4 月9 日以99
    年度上職議字第4790號駁回職權再議而告確定，緩起訴期間
    自99月4 月9 日起至100 年4 月8 日止，且受處分人已於99
    年6 月22日履行向地方自治團體臺北縣支付30,000元等情，
    亦有臺灣板橋地方法院檢察署檢察官緩起訴處分書、執行緩
    起訴處分命令通知書、臺灣高等法院檢察署處分書（未見附
    於卷內）、受處分人於99年6 月22日之郵政跨行匯款申請書
    及本院被告前案紀錄表等在卷可稽，是受處分人酒後超過規
    定標準駕駛動力交通工具而受緩起訴處分確定之事實，堪以
    認定。則交通行政機關不得於緩起訴之猶豫期間內，對同一
    行為再課以行政罰鍰（臺灣高等法院暨所屬法院96年法律座
    談會刑事類提案第36號討論結果可資參照）。從而，原處分
    機關依道路交通管理處罰條例第35條第1 項第1 款規定，裁
    處受處分人罰鍰49,500元之行政裁罰部分，自有未洽。
  (四)綜上所述，原處分機關依道路交通管理處罰條例第35條第 1
    項第1款、第24條第1 項第2款規定，裁處吊扣受處分人駕駛
    執照12個月、施以道安講習之其他種類行政罰部分，於法並
    無不合，然原處分機關裁處受處分人罰鍰49,500元行政罰部
    分，與法有違，受處分人就此聲明異議，為有理由，應予撤
    銷此部分，改諭知受處分人不罰等語。
二、抗告意旨略以：本案因有刑事罰與行政罰競合情形，檢察官
    就本案為緩起訴處分，惟緩起訴處分與不起訴處分、免訴、
    不受理、不付審理之裁判等，均為不生刑法效果之處分，為
    避免價值失衡，應有行政罰法第26條第2 項之適用；若違規
    者僅受檢察官緩起訴處分，即得不依道路交通管理處罰條例
    第35條規定受罰而領回車輛，並免受罰鍰責任，將影響交通
    違規處罰之成效。為此，交通部爰根據法務部95年5 月26日
    法律字第0950016029 號函，該部行政罰法諮詢小組第1次會
    議紀錄已有明確結論：「緩起訴者乃附帶條件的不起訴處分
    ，亦即是不起訴的一種」，而於95年7月17日以交路字第095
    0006986 號函轉示有關機關遵照辦理裁處異議人罰鍰49,500
    元整，吊扣駕駛執照12個月，並施以道安講習，應為適法。
    爰請維持原處分機關原吊扣、施以道安講習之裁決及處罰鍰
    49,500元等語。
三、經查：
  (一)按94年2月5日公布，95年2月5日施行之行政罰法第26條規定
    ，「一行為同時觸犯刑事法律及違反行政法上義務規定者，
    依刑事法律處罰之。但其行為應處以其他種類行政罰或得沒
    入之物而未經法院宣告沒收者，亦得裁處之。前項行為如經
    不起訴處分或為無罪、免訴、不受理、不付審理之裁判確定
    者，得依違反行政法上義務規定裁處之。」即所謂一事不二
    罰原則，探究其立法目的，無非以一行為同時觸犯刑事法律
    及違反行政法上義務規定時，由於刑罰與行政罰同屬不法行
    為之制裁，而刑罰之懲罰作用較強，依刑事法律處罰即足資
    警惕，實無一事二罰再處行政罰之必要，但罰鍰以外之沒入
    或其他種類行政罰，因兼具維護公共秩序之作用，為達行政
    目的，行政機關仍得併予裁處。故汽車駕駛人酒後駕車時，
    如同時觸犯刑法第185條之3之公共危險罪者，道路交通主管
    機關除依上開行政罰法第26條第1 項但書規定，處以其他種
    類行政罰外，關於行政罰鍰部分，即應依行政罰法第26條、
    道路交通管理處罰條例第10條等規定移送地方法院檢察署處
    理，其後非有行政罰法第26條第2 項所定不起訴等事由，不
    得裁處行為人罰鍰。而上開行政罰法第26條第2 項雖以應受
    行政罰之行為如經不起訴處分或為無罪、免訴、不受理、不
    付審理之裁判確定者，始得另為裁決處罰，未明文包括緩起
    訴處分在內，但考其緩起訴處分之性質，實屬於附條件之便
    宜不起訴處分，而於緩起訴之條件成就後，始發生如同確定
    不起訴處分之禁止再訴效力，故於緩起訴之猶豫期間屆滿，
    復未經撤銷緩起訴時，緩起訴即發生如同確定之不起訴處分
    之效力，此時，行為人即已終局的不受刑事法之訴追，該緩
    起訴處分即具實質之禁止再訴之確定力，原處分機關於此時
    再為裁決，行為人無同時遭到行政處罰及刑事訴追之危險，
    因此，解釋上行政罰法第26條第2 項之規定應包括條件成就
    之緩起訴處分之情形在內，故酒後駕車同時觸犯公共危險犯
    行，行為人雖經緩起訴處分，然於緩起訴處分條件成就前，
    行為人隨時有受撤銷緩起訴再受刑事追訴之風險，行政機關
    自不得就同一事由裁處行為人罰鍰處分，以免行為人受有一
    事二罰之危險（本院暨所屬法院96年法律座談會刑事類提案
    第36號審查意見參照）。從而不論將緩起訴處分定義為何種
    性質，於緩起訴期間未屆滿前，行為人都有隨時受撤銷緩起
    訴再受刑事追訴之風險，行政機關不得就同一事由裁處行為
    人罰鍰處分，交通法庭亦同（本院暨所屬法院98年法律座談
    會刑事類提案第24號審查意見參照）。
  (二)又按酒後駕車經檢察官為緩起訴處分，並命被告向公益團體
    捐款或提供義務勞務者，被告係履行檢察官為緩起訴處分命
    令，此等命令名義上雖非刑罰，但仍是一種特殊的處遇措施
    ，造成被告之財產減少或義務增加，性質上亦屬干預人民自
    由之處分，與刑事制裁無異，實質上為刑事處罰。故檢察官
    為緩起訴處分並命向公益團體捐款者，其捐款解釋上亦屬道
    路交通管理處罰條例第35條第8 項所規定之罰金，監理機關
    雖不得再為行政裁罰，惟若行為人所支付之緩起訴處分金，
    未達道路交通管理處罰條例第92條第3 項所訂最低罰鍰基準
    規定者，依該條例第35條第8 項之規定，即須補繳不足最低
    罰鍰之部分，始為適法。如一方面認為行為人依檢察官緩起
    訴處分命令而為金錢給付，與受刑事處罰無異，依行政罰法
    第26條之規定，監理機關不得再行裁罰；一方面卻又認為該
    等金錢給付不屬於道路交通管理處罰條例第35條第8 項所定
    罰金，無需依該項規定補繳不足最低罰鍰部分之差額，理由
    顯有矛盾。且若緩起訴捐款金額低於最低罰鍰金額，亦有失
    公平（本院暨所屬法院97年法律座談會刑事類提案第39號討
    論意見參照）。是汽車駕駛人有道路交通管理處罰條例第35
    條第1項之情形，同時違反刑事法，雖有行政罰法第26條第2
    項之一事不二罰原則之適用，然基於公平原則，其裁判確定
    處以罰金低於同條例第92條第3 項所訂最低罰鍰基準規定者
    ，交通裁決機關仍應依同條例第35條第8 項規定，裁決汽車
    駕駛人繳納不足最低罰鍰之部分（本院暨所屬法院98年法律
    座談會刑事類提案第24號審查意見參照）。
  (三)原審裁定認經檢察官為緩起訴處分之行為，如同時違反行政
    法上義務之規定，因已有刑事處罰，此時行政機關若另行依
    法行政裁罰，無異一罪二罰，因此參酌行政罰法第26條之立
    法意旨，違反行政法上義務之行為，若同時亦經檢察官另為
    緩起訴處分時，行政機關應不得就同一行為，再為與刑罰相
    類之罰鍰處分，而撤銷原處分關於裁處受處分人罰鍰部分，
    改諭知該部分「不罰」，固非無見，惟因受處分人緩起訴猶
    豫期間尚未屆滿，是否會受刑事處分尚未可知，應由原處分
    機關於緩起訴猶豫期間經過後，為適法之處理，尚難遽認為
    「不罰」，抗告意旨主張應對受處分人處罰鍰49,500元，雖
    無理由，惟原裁定既有上開可議之處，自屬無可維持，應由
    本院將原裁定及原處分關於裁處受處分人罰鍰部分撤銷，待
    緩起訴猶豫期間經過後，再由原處分機關為妥適之處理，以
    期適法。
據上論斷，應依道路交通管理處罰條例第89條，道路交通案件處
理辦法第26條，刑事訴訟法第413條，裁定如主文。
中    華    民    國    99    年    9     月    23    日
                  刑事第一庭審判長法  官  葉騰瑞
                                  法  官  莊明彰
                                  法  官  彭政章
以上正本證明與原本無異。
不得再抗告。
                                  書記官  杜宜寧
中    華    民    國    99    年    9     月    24    日

司法院資訊處製作；財團法人民間司法改革基金會備份。
